【裁判字號】    94,訴,2038
【裁判日期】    950622
【裁判案由】    土地增值稅
【裁判全文】
臺北高等行政法院判決
                                     94年度訴字第02038號
                              .
原      告  甲○○
訴訟代理人  丙○○
            陳在源律師
            張梅音律師
被      告  臺北市稅捐稽徵處
代  表  人  乙○○（處長）
訴訟代理人  戊○○
            丁○○
上列當事人間因土地增值稅事件，原告不服臺北市政府中華民國
94年5月4日府訴字第 09402031600號訴願決定，提起行政訴訟。
本院判決如下：
    主  文
原告之訴駁回。
訴訟費用由原告負擔。
    事  實
一、事實概要：
    緣原告就其所有台北市○○區○○段1小段181地號持分土地
    （面積：225平方公尺，權利範圍：1888/10,000），於民國
    （下同）92年10月29日向被告機關大安分處申報移轉現值，
    並申請按一般（買賣）稅率核課土地增值稅，經該分處核定
    土地增值稅計新臺幣（下同） 1,479,139元，繳納期間自92
    年11月11日至92年12月10日止，原告業於92年11月25日繳納
    。嗣原告於93年10月27日向被告機關大安分處申請改按自用
    住宅用地稅率課徵土地增值稅，並退還溢繳稅款，經該分處
    審認原告未於繳納期間屆滿前提出申請，與土地稅法第34條
    之1第1項規定不符，乃以93年11月4日北市稽大安丙字第093
    61731400號函否准所請。原告不服，提起訴願遭決定駁回，
    遂提起本件行政訴訟。
二、兩造聲明：
    (一)原告聲明求為判決：1.訴願決定及原處分均予撤銷。
                        2.被告應依原告退稅之申請，作成退
                          還原告溢繳之土地增值稅之行政處
                          分。
                        3.訴訟費用由被告負擔。
    (二)被告聲明求為判決：1.駁回原告之訴。
                        2.訴訟費用由原告負擔。
三、兩造之爭點：被告機關否准原告改按自用住宅用地稅率課徵
    土地增值稅，並退還溢繳稅款之申請，是否適法？
    (一)原告主張之理由：
      1.按土地稅法第 9條規定：「本法所稱自用住宅用地，指
        土地所有權人或其配偶、直系親屬於該地辦竣戶籍登記
        ，且無出租或供營業用之住宅用地。」又「平均地權條
        例第41條第 2項規定所謂以一次為限，係指土地所有權
        人出售其自用住宅用地適用優惠稅率計課土地增值稅，
        每人一生以一次為限，有財政部66年6月29日台財稅第3
        4162號函釋可憑。另「查66年 9月14日公布施行之土地
        稅法第34條有關土地所有權人出售自用住宅用地按百分
        之十優惠稅率繳納土地增值稅以一次為限之規定，早在
        66年2月2日修正公布施行之平均地權條例第41條即有上
        述相同規定，自以該條例公布後生效。依照上開規定，
        土地所有權人於該條例修正生效前曾按優惠稅率繳納土
        地增值稅者，於條例修正後仍得按優惠稅率繳納土地增
        值稅，但以一次為限，有財政部71年11月24日台財稅第
        38548號函釋可稽。
        (1)查原告向被告所屬單位大安分處申請自用住宅優惠稅
          率之不動產坐落於台北市○○區○○段1小段181地號
          ，持分土地（面積：225平方公尺，權利範圍：1888/
          10,000），其所有權屬其所有（原證 3），原告直系
          親屬戶籍亦登載於此土地之建物地址上，即為台北市
          大安區○○街23巷23號（原證 4），且該處一直以來
          為原告之自用住宅使用，並無任何出租或供營業情事
          ，每年地價稅均按自用住宅稅率課徵，故可申請適用
          前揭優惠稅率土地增值稅。
        (2)然原告曾於66年2月2日前使用過一次自用住宅優惠稅
          率，本不得再行申請優惠稅率，但依上開財政部台財
          稅第 38548號函解釋，仍得於平均地權條例修正後（
          即66年2月2日後），再行重新適用一次優惠稅率繳納
          土地增值稅，當屬無疑，此亦有原告於93年 9月20日
          向被告機關台北市分處申請土地增值稅未曾享受自用
          住宅用地優惠稅率查詢結果可證（原證5）。
      2.次按「納稅義務人對於因適用法令錯誤或計算錯誤溢繳
        之稅款，得自繳納之目起 5年內提出具體證明，申請退
        還；逾期未申請者，不得再行申請。」稅捐稽徵法第28
        條定有明文。又「土地所有權人申請按自用住宅用地稅
        率課徵土地增值稅，應於土地現值申報書註明自用住宅
        字樣，並檢附戶口名簿影本及建築改良物證明文件；其
        未註明者，得於繳納期間屆滿前，向當地稽徵機關補行
        申請，逾期不得申請依自用住宅用地稅率課徵土地增值
        稅。」土地稅法第34條之1第1項定有明文。惟依稅捐稽
        徵法第 1條規定，稅捐之稽徵，依本法之規定，本法未
        規定者，依其他有關法律之規定。立法者明確賦予該法
        優先性適用之原則，亦即倘有符合稅捐稽徵法第28條之
        情形時，因稅捐稽徵法第 1條之規定，則例外的排除土
        地稅法第34條之1第1項之期間限制，而優先適用 5年期
        限申請退稅之規定。
        (1)查原告於93年10月27日向被告機關大安分處申請改按
          自用住宅稅率課徵，並退還溢繳稅款時，雖已逾土地
          稅法第34條之1第1項「繳納期間滿前」即92年12月10
          日之法定期間限制，但仍可依稅捐稽徵法第 1條及第
          28條之規定，自繳納之日起 5年內提出具體證明申請
          退還，合先敘明。
        (2)再者，原告因錯誤適用財政部66年 6月29日台財稅第
          34162 號舊函釋，即土地所有權人出售其自用住宅用
          地適用優惠稅率計課土地增值稅，每人一生以一次為
          限之規定，故於申報移轉其所有之台北市大安區○○
          段1小段181地號持分土地時，申報勾選「一般買賣」
          之稅種，詎料依財政部71年11月24日台財稅第 38548
          號新函釋，仍可再行依該函釋重新享有一次優惠稅賦
          ，從而原告錯誤適用舊函釋之規定，已當該於稅捐稽
          徵法第28條之規定所謂「適用法令錯誤」之構成要件
          。
        (3)退步言之，倘因法律法規或行政機關解釋函令之變更
          ，不得認定為「適用法令錯誤」之範疇，但依財政部
          70年2月13日台財稅第31089號函釋之見解：「生產事
          業之營利事業所得稅，依規定原可適用獎勵投資條例
          有關級稅限額計算者，如因不諳規定而依一般稅率申
          報級稅時，其溢繳之稅款，得以適用法令錯誤為由，
          依稅捐徵法第28條規定申請退還。」（原證 6）則肯
          認，如因「不諳規定」或「不知法令已變更」等情況
          ，仍得視同「適用法令之錯誤」之情形，而可適用上
          開條文之規定，請求退還溢繳稅款，已為至明。
        (4)綜上所述，被告應依原告之申請，依據稅捐稽徵法第
          28條之規定，以納稅義務人對於因適用法令錯誤且未
          超過 5年法定期限為由，作成退還溢繳之土地增值稅
          之行政處分。
      3.退萬步言之，縱認原告之申請無法該當於本條之構成要
        件，然觀諸稅捐稽徵法第28條之立法理由謂，「稅捐規
        定有一定徵收期間，逾期未徵收者停止徵收。至納稅義
        務人如有因適用法令錯誤、計算錯誤或其他原因而溢繳
        之稅款，亦應准予提出具體證明申請退回；惟該項申請
        退稅，應自繳納之日起 5年內為之。」所謂類推適用，
        則係指法律未規定之事項，比附援引與其性質相類似之
        規定，以為適用。故為類推適用時，首須就法律所未設
        之規定，確認其究為有意的不規定，抑或係立法者之疏
        忽、未預見或情況變更所致，如係前者，不生補充的問
        題；其次，必須探求法律規範之意旨，覓出彼此相類似
        之點，建立可供比附援引之共通原則。則由稅捐稽徵法
        第28條之立法理由得知，適用該法律規定之事實，除明
        文規定之「適用法令錯誤」及「計算錯誤」二種情形，
        基於「其他原因」而溢繳之稅款，亦得援用稅捐稽徵法
        第28條規定，因此立法者對於該條文之構成要件事實，
        非一開始即限制僅「適用法令錯誤」及「計算錯誤」兩
        種情形，從而該法律規定之構成要件事實，為一公開的
        漏洞，若有相類似之案件，應由類推適用補充之，以符
        合平等原則，此有高雄高等行政法院91年度訴字第1004
        號判決（原證7）及該院92年訴字第1256號判決（原證8
        ）可資參照。
      4.基此，原告於93年10月27日向被告重新申請更正以自用
        住宅稅率核課土地增值稅並退還溢繳稅款，雖非「適用
        法令錯誤」及「計算錯誤」為由，惟其退稅係因「其他
        原因」而溢繳情形，是仍在前揭稅稽徵法第28條立法理
        由規範之列，而應類推適用該條規定「自繳納之日起 5
        年內為之」之時效規定，殆無疑義。從而原告自92年11
        月25日繳納時起算，請求權業已發生，自93年10月27日
        申請退稅時止，其並未罹於 5年法定期限，故被告依法
        應予退還原告溢繳之稅款。
    (二)被告主張之理由：
      1.查原告於92年10月29日向被告機關所屬大安分處申報移
        轉系爭土地，並勾選「一般買賣」之稅種核課土地增值
        稅，經該分處核定土地增值稅計 1,479,139元，此有原
        告土地增值稅申報書附卷可稽。次查，原告系爭土地增
        值稅繳納期間自92年11月11日至92年12月10日止，原告
        如欲改按自用住宅用地稅率課徵土地增值稅，依土地稅
        法第34條之1第1項規定﹕「土地所有權人申請按自用住
        宅用地稅率課徵土地增值稅，應於土地現值申報書註明
        自用住宅字樣，並檢附戶口名簿影本及建築改良物證明
        文件﹔其未註明者，得於繳納期間屆滿前，向當地稽徵
        機關補行申請，逾期不得申請依自用住宅用地稅率課徵
        土地增值稅。」原告應於92年12月10日前向被告機關申
        請，然原告於申報時勾選「一般買賣」之稅種，並未註
        明自用住宅字樣，業如前述，且遲至93年10月27日始向
        被告機關所屬大安分處補行申請改按自用住宅用地稅率
        課徵土地增值稅，已逾前開法條所定申請期限，被告機
        關所屬大安分處否准原告改按自用住宅用地稅率課徵土
        地增值稅之申請，洵屬有據。
      2.原告主張依稅捐稽徵法第 1條規定應排除土地稅法第34
        條之1第1項之期間限制而優先適用稅捐稽徵法第28條 5
        年之規定及依高雄高等行政法院91年度訴字第1004號、
        92年度訴字第1256號判決類推適用稅捐稽徵法第28條規
        定等節，查本案原告於申報土地增值稅時自行勾選「一
        般買賣」之稅種，已如前述，稅捐稽徵法並無關於此部
        分之規定，自應優先適用土地稅法第34條之1第1項規定
        。又查法律上所謂特別法與普通法並非絕對的而是相對
        的，以稅捐稽徵法與稅法以外其他法律如民法相較，由
        於稅捐稽徵法係規定稅捐之核課，而民法適用一般的人
        、事、時、地，依稅捐稽徵法第 1條規定：「稅捐之稽
        徵，依本法之規定；本法未規定者，依其他有關之法律
        規定。」此時，稅捐稽徵法為特別法而民法為普通法，
        稅捐稽徵法之效力優於民法。惟稅捐稽徵法與各稅法如
        土地稅法相比較時，稅捐稽徵法係稅捐稽徵一般性之規
        定，土地稅法係規定土地稅之課徵（如土地增值稅），
        關於土地稅之課徵自應優先適用土地稅法規定，即土地
        稅法與稅捐稽徵法相較時，土地稅法為特別法、稅捐稽
        徵法為普通法，依特別法之效力優先普通法之效力的法
        理，本案應優先適用土地稅法第34條之1第1項規定。次
        查原告所提示高雄高等行政法院91年度訴字第1004號、
        92年度訴字第1256號判決，係以土地為法院所拍賣或土
        地被徵收者，依土地稅法第34條之1第2項規定，稽徵機
        關應主動通知土地所有權人，其合於自用住宅用地要件
        者，應於收到通知之次日起30日內提出申請，稽徵機關
        未通知土地所有權人時，類推適用稽徵稽徵法第28條規
        定，與本案原告應適用土地稅法第34條之1第1項規定之
        案情有別，未能一體適用。況法律所謂類推適用係指法
        律未規定之事項，比附援引與其性質類似之規定，以為
        適用。本案應優先適用土地稅法第34條之1第1項規定，
        已如前述，並非法律未設規定，自不得任意比附援引性
        質類似之規定，原告所訴顯係誤解法令，顯不足採。是
        被告機關所屬大安分處否准原告改按自用住宅用地稅率
        課徵土地增值稅之申請，揆諸前揭法條規定並無不合，
        臺北市政府訴願決定遞予維持亦無違誤，請續予維持。
      3.綜上論結，原告之訴應認為無理由，請駁回原告之訴。
    理  由
一、按「本法所稱自用住宅用地，指土地所有權人或其配偶、直
    系親屬於該地辦竣戶籍登記，且無出租或供營業用之住宅用
    地。」土地稅法第9條定有明文；又「土地所有權人申請按
    自用住宅用地稅率課徵土地增值稅，應於土地現值申報書註
    明自用住宅字樣，並檢附戶口名簿影本及建築改良物證明文
    件；其未註明者，得於繳納期間屆滿前，向當地稽徵機關補
    行申請，逾期不得申請依自用住宅用地稅率課徵土地增值稅
    。」為同法第34條之1第1項所規定甚明。次按「稅捐之稽徵
    ，依本法之規定，本法未規定者，依其他有關法律之規定。
    」、「納稅義務人對於因適用法令錯誤或計算錯誤溢繳之稅
    款，得自繳納之目起5年內提出具體證明，申請退還；逾期
    未申請者，不得再行申請。」分別為稅捐稽徵法第1條及第
    28 條所明定。
二、本件原告於93年10月27日向被告機關大安分處申請改按自用
    住宅用地稅率課徵土地增值稅，並退還溢繳稅款，經該分處
    審認原告未於92年12月10日繳納期間屆滿前提出申請，與土
    地稅法第34條之1第1項規定不符，乃以93年11月4日北市稽
    大安丙字第093 61731400號函否准所請；原告不服，提起訴
    願遭決定駁回，循序起訴意旨略以：原告向被告所屬單位大
    安分處申請自用住宅優惠稅率之系爭不動產，其所有權屬原
    告所有，原告直系親屬戶籍亦登載於此土地之建物地址上，
    且該處一直以來為原告之自用住宅使用，並無任何出租或供
    營業情事，每年地價稅均按自用住宅稅率課徵，故可申請適
    用優惠稅率土地增值稅；又依稅捐稽徵法第1條規定，稅捐
    之稽徵，依本法之規定，本法未規定者，依其他有關法律之
    規定，亦即倘有符合稅捐稽徵法第28條之情形時，因稅捐稽
    徵法第1條之規定，則例外的排除土地稅法第34條之1第1項
    之期間限制，而應優先適用5年期限申請退稅之規定；原告
    因錯誤適用財政部66年6月29日台財稅第34162號舊函釋，故
    於申報移轉系爭土地時，申報勾選「一般買賣」之稅種，詎
    料依財政部71年11月24日台財稅第38548號新函釋，仍可再
    行依該函釋重新享有一次優惠稅賦，從而原告錯誤適用舊函
    釋之規定，已當該於稅捐稽徵法第28條之規定所謂「適用法
    令錯誤」之構成要件；是原告於93年10月27日向被告機關大
    安分處申請改按自用住宅稅率課徵，並退還溢繳稅款時，雖
    已逾土地稅法第34條之1第1項「繳納期間滿前」即92年12月
    10日之法定期間限制，但仍可依稅捐稽徵法第1條及第28條
    之規定，自繳納之日起5年內提出具體證明申請退還；退步
    言之，倘因法律法規或行政機關解釋函令之變更，不得認定
    為「適用法令錯誤」之範疇，但依財政部70 年2月13日台財
    稅第31089號函釋意旨，如因「不諳規定」或「不知法令已
    變更」等情況，仍得視同「適用法令之錯誤」之情形，請求
    退還溢繳稅款，故原告申請更正以自用住宅稅率核課土地增
    值稅並退還溢繳稅款，縱非「適用法令錯誤」及「計算錯誤
    」為由，惟其退稅係因「其他原因」而溢繳情形，是仍在前
    揭稅稽徵法第28條立法理由規範之列，亦應類推適用該規定
    退還原告溢繳之稅款；又被告機關對於土地增值稅優惠稅率
    之適用，亦應盡告知之義務云云。
三、查原告就其所有台北市○○區○○段1小段181地號持分土地
    （面積：225平方公尺，權利範圍：1888/10,000），於92年
    10月29日向被告機關大安分處申報移轉現值，並申請按一般
    （買賣）稅率核課土地增值稅，經該分處核定土地增值稅計
    1,479,139元，繳納期間自92年11月11日至92年12月10日止
    ，原告業於92年11月25日繳納之事實，為原告所不爭，並有
    土地增值稅（土地現值）申報書及土地增值稅繳款書等附原
    處分卷可稽；原告遲至93年10月27日始向被告機關所屬大安
    分處補行申請改按自用住宅用地稅率課徵土地增值稅，已逾
    前揭土地稅法第34 條之1第1項所定應於92年12月10日繳納
    期限前申請之規定，是被告機關否准原告改按自用住宅用地
    稅率課徵土地增值稅之申請，洵屬有據。
四、原告雖以前情據為爭執，惟查：
（一）土地所有權人申請按自用住宅用地稅率課徵土地增值稅，
      應於土地現值申報書註明自用住宅字樣，並檢附戶口名簿
      影本及建築改良物證明文件﹔其未註明者，得於繳納期間
      屆滿前，向當地稽徵機關補行申請，逾期不得申請依自用
      住宅用地稅率課徵土地增值稅，此觀土地稅法第34條之1
      第1項規定甚明；本件原告系爭土地增值稅繳納期間自92
      年11月11日至92年12月10日止，原告如欲改按自用住宅用
      地稅率課徵土地增值稅，依規定自應於92年12月10日前向
      被告機關提出申請；但原告於申報時係自行勾選「一般買
      賣」之稅種，並未註明自用住宅字樣，且遲至93年10月27
      日始向被告機關所屬大安分處補行申請改按自用住宅用地
      稅率課徵土地增值稅，已逾前開法條所定申請期限，被告
      機關認原告申請，已逾土地稅法第34條之1第1項規定之繳
      納期間屆滿前期限，洵屬有據。
（二）原告雖主張依稅捐稽徵法第1條規定應排除土地稅法第34
      條之1第1項之期間限制而優先適用稅捐稽徵法第28條5年
      之規定及依高雄高等行政法院91年度訴字第1004號、92年
      度訴字第1256號判決類推適用稅捐稽徵法第28條規定云云
      ；查原告於申報土地增值稅時自行勾選「一般買賣」之稅
      種，已如前述，而稅捐稽徵法並無關於此部分之規定，自
      應優先適用土地稅法第34條之1第1項規定。又查法律上所
      謂特別法與普通法並非絕對的而是相對的，以稅捐稽徵法
      與稅法以外其他法律如民法相較，由於稅捐稽徵法係規定
      稅捐之核課，而民法適用一般的人、事、時、地，依稅捐
      稽徵法第1條規定：「稅捐之稽徵，依本法之規定；本法
      未規定者，依其他有關之法律規定。」此時，稅捐稽徵法
      為特別法而民法為普通法，稅捐稽徵法之效力優於民法。
      惟稅捐稽徵法與各稅法如土地稅法相比較時，稅捐稽徵法
      係稅捐稽徵一般性之規定，土地稅法係規定土地稅之課徵
      （如土地增值稅），關於土地稅之課徵自應優先適用土地
      稅法規定，即土地稅法與稅捐稽徵法相較時，土地稅法為
      特別法、稅捐稽徵法為普通法，依特別法之效力優先普通
      法之效力的法理，本件應優先適用土地稅法第34條之1第1
      項規定，原告謂本件應優先適用或類推適用稅捐稽徵法第
      28條規定，並排除土地稅法第34條之1第1項之規定云云，
      容有誤解，尚難採據。
（三）至原告所提另案高雄高等行政法院91年度訴字第1004號、
      92年度訴字第1256號判決，係以土地為法院所拍賣或土地
      被徵收者，依土地稅法第34條之1第2項規定，稽徵機關應
      主動通知土地所有權人，其合於自用住宅用地要件者，應
      於收到通知之次日起30日內提出申請，稽徵機關未通知土
      地所有權人時，類推適用稽徵稽徵法第28條規定，與本案
      原告應適用土地稅法第34條之1第1項規定之案情有別，尚
      難比附援引。況法律所謂類推適用係指法律未規定之事項
      ，比附援引與其性質類似之規定，以為適用，依上說明，
      本件既應優先適用土地稅法第34條之1第1項規定，並非法
      律未設規定，自不得任意比附援引性質類似之規定，原告
      主張，顯非可採。又法律並無明文被告機關對於土地增值
      稅優惠稅率之適用，有何告知之法定義務；況是否選擇適
      用抑何時選擇適用優惠稅率，亦屬土地所有權人於出售土
      地申報土地增值稅時應自行抉擇申報之事項，尚難主張被
      告機關未盡告知義務。
五、綜上所述，原告起訴論旨，容非可採。被告以原告未於繳納
    期間屆滿前提出申請，與土地稅法第34 條之1第1項規定不
    符，乃否准原告所請，認事用法，並無違誤，訴願決定遞予
    維持，亦無不合；原告訴請撤銷訴願決定及原處分；併請判
    命被告作成准予退還原告溢繳之土地增值稅之行政處分，為
    無理由，應予駁回。
六、兩造其餘主張陳述，於判決結果不生影響，無庸一一論列，
    併予敘明。
據上論結，本件原告之訴為無理由，爰依行政訴訟法第98條第3
項前段，判決如主文。
中    華    民    國    95    年    6    月    22    日
                  第六庭審判長法  官   黃清光
                              法  官   曹瑞卿
                              法  官   許瑞助
上為正本係照原本作成。
如不服本判決，應於送達後20日內，向本院提出上訴狀並表明上
訴理由，如於本判決宣示後送達前提起上訴者，應於判決送達後
20日內補提上訴理由書（須按他造人數附繕本）。
中    華    民    國    95    年    6    月    22    日
                              書記官   吳芳靜


司法院資訊處製作；財團法人民間司法改革基金會備份。
